臺灣高等法院刑事判決
111年度上訴字第2195號
上　訴　人　
即　被　告　林芳儀　
　　　　　　　　　　
　　　　　　　　　　
　　　　　　　　　　
選任辯護人　王志陽律師(法扶律師)
上列上訴人因詐欺等案件，不服臺灣新竹地方法院110年度金訴
字第262號，中華民國111年4月14日第一審判決（起訴案號：臺
灣新竹地方檢察署110年度偵字第5622號），提起上訴，本院判
決如下：
    主  文
原判決關於罪刑部分撤銷。
林芳儀共同犯詐欺取財未遂罪，處拘役肆拾日，如易科罰金，以
新臺幣壹仟元折算壹日；又共同犯洗錢防制法第十四條第一項之
洗錢罪，處有期徒刑肆月，併科罰金新臺幣參萬元，罰金如易服
勞役，以新臺幣壹仟元折算壹日。
其餘（沒收部分）上訴駁回。
    事  實
一、林芳儀與真實姓名年籍不詳、暱稱「John Brogan」、「多
    個硬幣」、「喬伊_加密貨幣商」之人（無證據足認為不同
    之人，下稱同案不詳共犯），共同意圖為自己不法所有，基
    於詐欺取財及洗錢之犯意聯絡，由林芳儀提供其所申辦中華
    郵政股份有限公司竹南郵局帳號0291238*******號帳戶（下
    稱本案帳戶），並約定以提款金額之2％作為報酬，而分別為
    以下犯行：
　㈠由該同案不詳共犯於民國110年2月8日中午12時許，使用社群
    網站臉書Messenger及通訊軟體LINE，以暱稱「王成航」向
    成○庭佯稱：其為華裔美籍之醫生，現於葉門協助戰爭，欲
    來台與成○庭共同生活，但需支付新臺幣（下同）50萬元之
    交通費用云云，對成○庭施以詐術，惟經成○庭察覺有異未陷
    於錯誤而詐欺未遂，成○庭並於同年月18日下午3時58分許匯
    款1元至本案帳戶，使檢警得據此凍結該帳戶。
　㈡由該同案不詳共犯於110年2月11日某時許，使用社群網站IG
    及LINE，以暱稱「池在俊」向洪○徽的女兒李○臻佯稱：其為
    韓裔美國人，欲來台並先寄送行李請求代收，但需先支付稅
    金云云，對李○臻及洪○徽施以詐術，致洪○徽陷於錯誤，而
    於同年月18日晚間9時14分許轉帳匯款2萬8,000元至本案帳
    戶，而由林芳儀依同案不詳共犯之指示，於同日晚間9時19
    分許全數提領，並於同年月19日上午10時45分許，在新竹市
    香山區中山路622號之超商將款項轉交予同案不詳共犯，以
    此方式製造金流斷點，而掩飾、隱匿該詐欺犯罪所得之所在
    與去向。
二、案經成○庭訴由新北市政府警察局新莊分局，經洪○徽訴由高
    雄市政府警察局三民第一分局，併由苗栗縣政府警察局竹南
    分局報告臺灣新竹地方檢察署檢察官偵查後起訴。
    理  由
一、證據能力：
　　按被告以外之人，於審判外之陳述，雖不符刑事訴訟法第15
    9條之1至第159條之4之規定，而經當事人於審判程序同意作
    為證據，法院審酌該言詞陳述或書面陳述作成時之情況，認
    為適當者亦得為證據。當事人、代理人或辯護人於法院調查
    證據時，知有第159條第1項不得為證據之情形，而未於言詞
    辯論終結前聲明異議者，視為有前項之同意。刑事訴訟法第
    159條之5定有明文。本案下列所引用被告以外之人於審判外
    之陳述，經檢察官、上訴人即被告林芳儀及辯護人均同意作
    為證據，且迄本案言詞辯論終結時均未聲明關於證據能力之
    異議，本院審酌該證據資料製作時之情況，亦無違法不當或
    證明力明顯過低之瑕疵，以之作為證據應屬適當，依上開規
    定，認該供述證據具證據能力。至卷內所存經本判決引用之
    非供述證據部分，經核與本件待證事實均具有關聯性，且無
    證據證明係違反法定程序所取得，依刑事訴訟法第158條之4
    反面解釋，均有證據能力。
二、認定事實：
　　訊據被告就上開犯罪事實坦承不諱（見本院卷第117頁），
    核與證人即告訴人成○庭、洪○徽指述情節相符，並有本案帳
    戶開戶資料及交易明細、帳戶存摺正面影本、被告與「John
     Brogan」之臉書Messenger及LINE對話紀錄、電話通聯紀錄
    、成○庭之對話紀錄、郵政存簿儲金存款單影本、洪○徽之對
    話紀錄、報案資料、自動櫃員機交易明細表等件為據。被告
    固陳稱：伊亦是受同案不詳共犯以暱稱「John Brogan」之
    感情詐欺，受「John Brogan」之甜言蜜語蒙蔽，以為是要
    匯款給「John Brogan」的女兒及接受投資款項，始提供本
    案帳戶云云，惟被告前已因交付帳戶資料予詐騙集團成員，
    經原審法院以98年度審竹簡字第128號認犯幫助詐欺取財罪
    ，判處有期徒刑3月、緩刑2年確定，有上開判決書、本院被
    告前案紀錄表在卷可稽，且被告亦有向「John Brogan」傳
    送「台灣的詐騙集團，他們詐騙手法非常的猖獗，我必須保
    護自己，您是要匯錢到我的帳戶利用我的帳戶轉帳，雖然利
    用我的帳戶，我其實也不會有什麼損失，但是我怎麼知道，
    你是不是要洗錢，如果是，我是有罪的。」之訊息，有被告
    與「John Brogan」之對話紀錄擷圖可考（參偵卷第28頁）
    ，足見被告主觀上對於金融帳戶提供予他人使用，可能涉犯
    詐欺取財或洗錢罪嫌，已知之甚詳，竟仍提供本案帳戶予同
    案不詳共犯使用並親自提領款項，當可認與同案不詳共犯間
    具詐欺取財及洗錢之犯意聯絡及行為分擔。可認被告上開任
    意性自白核與事實相符而可採信，是本案事證明確，被告犯
    行堪以認定，應依法論科。
三、論罪：
　㈠核被告如事實欄一㈠所為，係犯刑法第339條第3項、第1項之
    詐欺取財未遂罪；如事實欄一㈡所為，係犯刑法第339條第1
    項之詐欺取財罪、洗錢防制法第14條第1項之一般洗錢罪。
    被告就上開犯行與同案不詳共犯間，具犯意聯絡及行為分擔
    ，應論以共同正犯。
　㈡公訴意旨固認被告就事實欄一㈠、㈡所為，均係犯刑法第339條
    之4第1項第2款之三人以上共同犯詐欺取財罪嫌。惟查，被
    告固陳稱：伊有以臉書Messenger及LINE與暱稱「John Brog
    an」、「多個硬幣」、「喬伊_加密貨幣商」之人聯繫，提
    領款項後並當面交予「喬伊_加密貨幣商」等語，然被告實
    際上僅有當面接觸共犯1人，而卷內並無被告與「多個硬幣
    」、「喬伊_加密貨幣商」之對話擷圖可資佐證，尚無證據
    足認暱稱「John Brogan」、「多個硬幣」、「喬伊_加密貨
    幣商」是否確係由多人使用抑或係一人分飾多角，依罪證有
    疑利於被告之原則，無從認定本案共犯確有3人以上，被告
    所為應僅構成刑法第339條第1項之普通詐欺罪，此部分起訴
    法條容有未洽，惟二者基本社會事實同一，且經本院當庭告
    知此部分罪名（參本院卷第112頁），使當事人就此有辯論
    之機會，無礙被告防禦權之行使，爰依法變更起訴法條。
　㈢被告如事實欄一㈡所為，以同一詐欺行為使告訴人洪○徽及李○
    臻陷於錯誤而交付款項，並以一行為同時觸犯詐欺取財及洗
    錢之2罪名，應從一重論以洗錢防制法第14條第1項之一般洗
    錢罪。
　㈣被告所犯如事實欄一㈠、㈡之2罪，犯意個別，行為互殊，應予
    分論併罰。
　㈤被告就事實欄一㈠所為，與同案不詳共犯已著手詐欺取財行為
    之實行而不遂，為未遂犯，應依刑法第25條第2項規定，按
    既遂犯之刑減輕之。另被告就事實欄一㈡所為自白犯罪，應
    依洗錢防制法第16條第2項規定減輕其刑。
　㈥不另為無罪諭知部分：
　　公訴意旨固認被告如事實欄一㈠所為，另涉犯洗錢防制法第1
    4條第2項、第1項之一般洗錢未遂罪嫌。惟洗錢防制法第14
    條所指洗錢犯行，係以行為人就特定犯罪所得有為同法第2
    條所指移轉、變更、掩飾、隱匿、收受、持有或使用行為，
    為客觀構成要件，同案不詳共犯固對告訴人成○庭施以詐術
    ，然因告訴人成○庭並未陷於錯誤而匯入款項，此部分詐欺
    犯行即無特定犯罪所得產生（告訴人成○庭所匯入之1元係為
    使檢警得以凍結本案帳戶之用，非屬犯罪所得），無從構成
    一般洗錢罪，而被告提供本案帳戶之所為，亦難謂係著手洗
    錢犯行之實行，亦無法認其構成一般洗錢未遂罪，原應為判
    決被告此部分無罪，然起訴書認被告此部分犯嫌，與其所犯
    詐欺取財未遂罪間具想像競合之裁判上一罪關係，爰不另為
    無罪之諭知。
四、本院之認定
　㈠原審關於罪刑部分撤銷改判：
　⒈原審認被告係與「John Brogan」、「多個硬幣」、「喬伊_
    加密貨幣商」等3人以上共同為本案詐欺取財犯行，並予論
    罪科刑，固非無見，然本院認尚無證據足認使用上開暱稱之
    同案不詳共犯確有多人，僅足認定被告所為係犯普通詐欺罪
    ，原審認事用法容有未洽。被告上訴主張其僅涉犯普通詐欺
    罪及一般洗錢罪等語，為有理由，應由本院就原判決判處之
    罪刑予以撤銷改判。
　⒉爰審酌被告前已有提供帳戶犯幫助洗錢罪之前案紀錄，猶提
    供本案帳戶及協助提領款項，致告訴人洪○徽受有損害，所
    為應予非難，惟考被告係於網路上認識使用暱稱「John Bro
    gan」之同案不詳共犯，聽信其虛幻之甜言蜜語，始依其指
    示為本案犯行之犯罪動機，犯後尚盡力聯繫匯款至本案帳戶
    之其餘被害人阻止其等再受詐欺，有被告與其餘被害人之LI
    NE對話紀錄、同意書可稽（參偵卷第95至110頁），且於本
    院坦承犯行，並於審理程序中攜帶3萬2,000元款項到庭，積
    極表達與告訴人成○庭、洪○徽和解及賠償損害之意願，然因
    告訴人等均經本院合法通知未到場，且告訴人洪○徽尚表示
    不願意提供帳戶供被告匯款賠償等語而未果，有本院審判筆
    錄、公務電話來電紀錄表在卷可考（參本院卷第119、123、
    125頁），兼衡以被告自述專科畢業之智識程度、未婚、無
    子女、從事保全工作、平均月入2萬8,000元之家庭生活與經
    濟狀況等一切情狀，量處如主文第2項所示之刑，並就拘役
    部分諭知易科罰金之折算標準，就罰金部分諭知易服勞役之
    折算標準。
  ㈡原審關於犯罪所得沒收部分上訴駁回：
　　原判決就沒收部分，業已敘明：被告既與同案不詳共犯約定
    以提款金額之2％作為報酬，則就所提領告訴人洪○徽受詐欺
    款項2萬8,000元之未扣案報酬560元，應依刑法第38條之1第
    1項前段、第3項規定宣告沒收，並於全部或一部不能沒收或
    不宜執行沒收時，追徵其價額。經核原審就上開沒收部分之
    認定，與法並無違誤，被告此部分上訴應予駁回。
據上論斷，應依刑事訴訟法第368條、第369條第1項前段、第364
條、第299條第1項前段、第300條，洗錢防制法第14條第1項、第
16條第2項，刑法第11條、第28條、第339條第1項、第3項、第55
條、第25條第2項、第41條第1項前段、第42條第3項，刑法施行
法第1條之1第1項，判決如主文。
本案經檢察官張瑞玲提起公訴，檢察官陳慧玲、朱婉綺、張瑞娟
到庭執行職務。
中　　華　　民　　國　　111 　年　　9 　　月　　29　　日
                  刑事第八庭  審判長法　官  陳世宗
                                    法　官  呂寧莉
                                    法　官  林呈樵
以上正本證明與原本無異。
犯罪事實欄一㈠部分被告不得上訴。
其餘部分，如不服本判決，應於收受送達後20日內向本院提出上
訴書狀，其未敘述上訴之理由者並得於提起上訴後20日內向本院
補提理由書（均須按他造當事人之人數附繕本）「切勿逕送上級
法院」。
                                    書記官  謝雪紅
中　　華　　民　　國　　111 　年　　9 　　月　　29　　日
附錄：本案論罪科刑法條全文
中華民國刑法第339條
（普通詐欺罪）
意圖為自己或第三人不法之所有，以詐術使人將本人或第三人之
物交付者，處5年以下有期徒刑、拘役或科或併科50萬元以下罰
金。
以前項方法得財產上不法之利益或使第三人得之者，亦同。
前二項之未遂犯罰之。
洗錢防制法第14條
有第二條各款所列洗錢行為者，處7年以下有期徒刑，併科新臺
幣5百萬元以下罰金。
前項之未遂犯罰之。
前二項情形，不得科以超過其特定犯罪所定最重本刑之刑。